臺灣高等法院臺中分院刑事判決　　　　 100年度上易字第27號
上　訴　人　臺灣臺中地方法院檢察署檢察官
被　　　告　張駿郎
上列上訴人因被告侵占遺失物案件，不服臺灣臺中地方法院99年
度易字第2835號中華民國99年10月25日第一審判決（起訴案號：
臺灣臺中地方法院檢察署99年度偵字第14552號），提起上訴，
本院判決如下：
    主  文
上訴駁回。
    理  由
一、公訴意旨略以：被告張駿郎於民國（下同）99年5月25日下
    午5時許，在臺中市○區○○街2段「文心大三元大樓」垃圾
    場附近，拾獲張文琳遺失之NOKIA牌、5320型、序號0000000
    00000000號之手機1支（下稱本件手機），即意圖為自己不
    法之所有，將之侵占入己，並以其所任職「松華實業股份有
    限公司」申請之門號0000000000號行動電話晶片卡插入該行
    動電話後，供己使用。因認被告張駿郎所為，係涉犯刑法第
    337條之侵占遺失物罪云云。
二(一)按被告以外之人於審判外之言詞或書面陳述，除法律有規定
    者外，不得作為證據，刑事訴訟法第159條第1項固有明文；
    惟被告以外之人於審判外之陳述，雖不符刑事訴訟法第159
    條之1至第159條之4之規定，而經當事人於審判程序同意作
    為證據，法院審酌該言詞陳述或書面陳述作成時之情況，認
    為適當者，亦得為證據。當事人、代理人或辯護人於法院調
    查證據時，知有第159條第1項不得為證據之情形，而未於言
    詞辯論終結前聲明異議者，視為有前項之同意，同法第159
    條之5第1項、第2項亦有明文。立法意旨在於傳聞證據未經
    當事人之反對詰問予以核實，原則上先予排除。惟若當事人
    已放棄反對詰問權，於審判程序中表明同意該等傳聞證據可
    作為證據；或於言詞辯論終結前未聲明異議，基於尊重當事
    人對傳聞證據之處分權，及證據資料愈豐富，愈有助於真實
    發見之理念，且強化言詞辯論主義，使訴訟程序得以順暢進
    行，上開傳聞證據亦均具有證據能力。證人即被害人張文琳
    於警詢時及檢察事務官訊問時所述固係屬傳聞證據，惟未經
    檢察官、被告於言詞辯論前聲明異議，再審酌此部分證據於
    陳述作成時之情況，並無證據證明有違法取證或非出於自由
    意志之情形，認以之作為本案證據，皆屬適當，依上開說明
    ，自有證據能力。
  (二)又按關於非供述證據之物證，或以科學、機械之方式，對於
    當時狀況所為忠實且正確之記錄，性質上並非供述證據，均
    應無傳聞法則規定之適用；如該非供述證據非出於違法取得
    ，並以依法踐行調查程序，即不能謂無證據能力（最高法院
    97年度臺上字第1401、6153號判決要旨參照）。本件手機照
    片2幀、手機外盒照片1幀，係基於機器功能作用，攝錄當時
    實際形貌所形成之圖像，不含有人類意思表達之供述要素，
    所拍攝內容現實情狀之一致性，係透過機械原理加以還原，
    並無人對現實情形之記憶、知覺經常可能發生之誤差（如知
    覺之主觀性及記憶隨時間推移而發生變化、遺忘等），故上
    開照片亦屬非供述證據。又行動電話序號000000000000000
    號通聯紀錄查詢單、被告所述K660i型行動電話序號0000000
    00000000號手機之雙向通聯紀錄係行動電話對外發話、受話
    之雙向通聯紀錄資料，係屬機械性紀錄特徵，亦即透過電信
    公司之基地台接收行動電話門號發話、受話之電磁紀錄而為
    之機械性紀錄資料，其現實透過該行動電話門號發話、受話
    之情形與電磁紀錄結果所顯示之雙向通聯紀錄，在內容上的
    一致性乃透過機械的正確性來加以保障，並不存在人對現實
    情形的知覺、記憶，在表現時經常可能發生的錯誤，故行動
    電話之雙向通聯紀錄則當屬非供述證據；而公訴人、被告對
    於該等書證之證據能力均未表示異議，或主張係執法人員違
    法取得，且查無不得作為證據之事由，復與本案待證事實具
    關聯性，依法自得作為證據，而有證據能力。
三、按犯罪事實應依證據認定之，無證據不得推定其犯罪事實；
    又不能證明被告犯罪者，應諭知無罪之判決，刑事訴訟法第
    154條、第301條第1項分別定有明文。次按犯罪事實之認定
    ，應憑真實之證據，倘證據是否真實尚欠明確，自難以擬制
    推測之方法，為其判斷之基礎；而認定犯罪事實之證據係指
    足以認定被告確有犯罪行為之積極證據而言，該項證據自須
    適合於被告犯罪事實之認定，始得採為斷罪資料；又認定犯
    罪事實所憑之證據，固不以直接證據為限，間接證據亦應包
    括在內，惟採用間接證據時，尤須基於該證據在直接關係上
    所可證明之他項事實，本於事理之作用足以證明待證事實者
    ，方為合法，不得徒憑主觀上之推想，將一般經驗上有利被
    告之其他合理情況逕予排除；再訴訟上證明之證據資料，須
    於通常一般之人均不致有所懷疑，而得確信其為真實之程度
    者，始得據為有罪之認定，倘其證明尚未達到此一程度，而
    有合理之懷疑存在，復無其他調查途徑可循，根據「罪證有
    疑，利於被告」之證據法則，即無從為被告有罪之確信，法
    院即應為無罪之判決，最高法院分別著有53年臺上字第656
    號、29年上字第3105號、32年上字第67號、76年臺上字第49
    86號判例可資參照。又無正當理由取得他人物品之原因非僅
    一端，舉凡竊盜、侵占脫離本人所持有之物、收受、故買、
    寄藏贓物、甚或不構成犯罪之情形（如不具有收受、故買、
    寄藏贓物之犯罪故意者）均屬之，法院認定犯罪事實時，必
    須依照現存證據，唯有達於有罪之確信，足以排除合理性懷
    疑之程度時，始能為被告有罪之判決，合先敘明。
四、訊據被告固坦承有將門號0000000000號行動電話之晶片卡插
    入本件手機後供己使用之事實，惟堅決否認有何侵占遺失物
    之犯行，辯稱：其於99年5月25日上午發生車禍，為向母親
    商借交通工具，乃於同日傍晚前往母親家，其母認車禍運勢
    不佳，乃偕同弟一同前往「東興宮」拜拜，當日晚間6、7時
    許在燒金紙時，有一不認識之老婆婆持本件手機前來就手機
    螢幕字太小的問題尋求協助，並表示不會用該手機，其母遂
    以發生車禍運勢不佳為由，建議其將自己的手機與該老婆婆
    的手機交換，其始將自己之索尼愛利信牌、型號K660i之手
    機交給老婆婆，並取得該老婆婆所交付之本件手機而插卡使
    用等語。
五、本件公訴人認被告涉犯刑法第337條之侵占遺失物之犯行，
    無非係以被害人張文琳於警訊、偵查中指述手機在臺中市○
    區○○街2段之「文心大三元大樓」垃圾場附近遺失等語綦
    詳，並有上開手機標籤影本、行動電話序號00000000000000
    0號通聯紀錄查詢單、扣押物品目錄表、被告所述K660i型行
    動電話外盒影本及照片等在卷可稽；此外，又經調閱被告自
    稱提供予該老婆婆之K660i型、序號000000000000000號手機
    之雙向通聯紀錄，發現該手機自99 年5月25日起迄99年7月
    18日止，並無任何撥入、撥出之通聯資料，有中華電信、臺
    灣大哥大及威寶等電信公司通聯紀錄可佐，果被告所辯屬實
    ，則與被告交換行動電話之人與他人交換電話之目的，當在
    於取得手機供己使用，然被告所有之該序號為000000000000
    000號之手機，自99年5月25日起至99年7月18日止，既無任
    何通聯紀錄，顯然無人使用該電話，則與該交換行動電話之
    人欲交換行動電話加以使用之目的不符，因認被告所辯不足
    採信等為其論據。經查：
  (一)查本件手機係被害人張文琳於99年5月25日下午5時許，在臺
    中市○區○○街2段「文心大三元大樓」垃圾場附近遺失等
    情，業據被害人張文琳於警訊、偵查中指述述綦詳，並有贓
    物認領保管單在卷可稽，固得認上開手機係脫離被害人持有
    之遺失物無訛。且被告所使用之門號為0000000000號行動電
    話之SIM卡確實曾於案發後插入被害人張文琳所遺失之本件
    手機內使用一節，亦有該門號行動電話之申辦人個人資料及
    通聯調閱查詢單附於警卷可資佐憑，堪信被告確實有取得並
    使用本件手機之情事。
  (二)被告於警訊、偵查及原審審理中均堅決否認拾獲該遺失手機
    予以侵占之事實，其於警詢時辯稱：是在99年5月25日下午
    約6時至7時之間，因其之前出車禍，感覺運勢不好，所以跟
    家裡的人道東興宮（萬壽棒球場附近）拜拜時，碰到一個老
    婆婆表示有一支手機是她兒子買給她的，但是螢幕太小不好
    使用，要跟其換手機，其說不要，其母說把東西換掉可以換
    運氣，所以才跟她換這支手機等語（見警卷第4頁反面）；
    復於偵訊中則辯稱：25日早上發生車禍，晚上去東興路的東
    興宮拜拜，拜完之後，在燒金紙時，有一個老婆婆向其表示
    她兒子買手機送給她，她不會用，說螢幕字太小看不懂，說
    要跟其換，其本來不要，其母說運氣這麼差，而且廟裡應該
    不會有人來騙，可以趁機做善事，其就把自己的手機跟對方
    換等語（偵查卷第6至7頁）；繼於原審辯稱：當天沒有在起
    訴書所載的那個垃圾場那邊，公司有發配業務上供使用的好
    幾支手機，不可能去侵占告訴人的手機，其會拿手機跟老婆
    婆換，是因其之前有1支相同款式的手機，並有3個電池，其
    有穩定的工作，不可能去貪這隻手機，只是因為運不好才會
    跟那個老婆婆換；老婆婆說是她兒子買給她的，其不知道購
    買人的相關資訊，也沒有去查；那天車禍車子受損嚴重，母
    親在廟裡告知其運那麼差，就當作做善事，所以其就把手機
    跟老婆婆交換；其也沒有動機去侵占他人的手機，其所有的
    手機每支都比被害人的手機好，本身也有1支相同的手機，
    因為其的那隻手機被車子壓壞，所以才有電池跟充電器使用
    ，也因為這樣才會去換那隻手機等語。其自始辯稱其持有本
    件手機係因運勢不佳至廟中上香時，為求消災祈禳而與姓名
    、年籍均不詳之老嫗交換手機取得。
  (三)又證人即被告之母王玉珠及被告之弟張詠翔於原審審理中均
    結證稱：被告確實曾因發生車禍而前往廟裡拜拜，並在廟裡
    遇見一老婆婆，並因該老婆婆表示自己的手機螢幕字太小之
    故，適被告因欲擺脫衰運，乃由被告將其自有之手機與老婆
    婆之本件手機交換等語明確（見原審卷第26至37頁）。雖證
    人王玉珠、張詠翔對渠等前往該廟宇之機車騎乘方式、在廟
    內如何遇見該老婆婆以及如何取出該手機而交付之細節，及
    至後來渠等如何返家以及返家過程中被告之母親王玉珠是否
    有前往他處等節有所不符之處，惟就渠等所稱之前往廟裡拜
    拜之源由係因認車禍運勢不佳、遇見老嫗之地點均在燒金紙
    處、老嫗尋求渠等幫忙等、被告是與該老嫗交換手機之重要
    部分，均屬一致，且就渠等在現場有以該本件手機拍照一節
    所述互相符。證人王玉珠、張詠翔各係被告之母及弟，固屬
    至親，惟渠等已同意做證並具結擔保證言之真實性，且渠等
    如意在勾串，被告及證人王玉珠、張詠翔當不致所述細節有
    諸多出入之情形。是證人王玉珠、張詠翔於原審證述，尚非
    無稽。
  (四)又公訴人另認被告所辯交付予該老嫗之K660i型、序號00000
    0000000000號手機之雙向通聯紀錄顯示，自99年5月25日起
    迄99年7月18日止，並無任何撥入、撥出之通聯資料，果被
    告所辯與老嫗交換手機為真，實與該老嫗為求螢幕或字跡大
    而欲使用手機之真意不符，因認該原由被告所有之序號0000
    00000000000號手機並無交予他人使用之情，被告所辯不足
    為採云云。惟該序號000000000000000號手機於99年5月25日
    起至被告遭查獲為止，雖無使用之紀錄，然究該手機事後並
    無使用原因為何，或可能係因被告始終未曾將該手機交付他
    人，惟此亦僅為可能性之一，尚不得逕行排除被告交付手機
    予他人後，該人因故而未能使用致未曾留下使用紀錄之可能
    ，尚無從遽以懸揣該手機必無交付與他人持有。
  (五)再者，為訴訟上證明之資料，須通常一般之人均不致於有所
    懷疑，而得確信其為真實之程度者，始得據為有罪之認定。
    倘其證明尚未達於此一程度，而有合理性懷疑存在時，即不
    得遽認被告犯罪。又刑事訴訟之被告依法並無自證無罪之義
    務，若控罪所憑之積極證據，在生活經驗上尚不足以排除其
    他有利被告之合理推斷，致不足以證明犯罪事實時，仍不能
    因被告否認犯罪之辯解不成立，資為無視積極證據不足之理
    由。在通常一般生活經驗上，持有贓物之事實，並非必然以
    侵占遺失物為其一原因，即在刑法上亦對各種可能之犯罪情
    節分別定有處罰條文，然而無論持有贓物之原因出於竊盜、
    贓物、侵占脫離本人持有之物或其他罪名，均須針對其各別
    之構成要件，依據積極證據而為「嚴格證明」。倘若僅依單
    純持有贓物之事實，遽憑主觀臆想而推定其觸犯特定罪名，
    均難認為已達無所懷疑而可確信犯罪之程度。而持有遺失物
    之可能原因，在通常社會生活經驗或有可能係善意受讓自他
    人、侵占遺失物、竊盜、侵占、詐欺、強盜、搶奪等其他財
    產犯罪行為而取得，被告固確持有使用被害人張文琳遺失之
    本件手機，惟此尚未足以此遽認確係被告侵占取得。被告所
    辯係其意在禳災避禍而與不認識之老嫗交換而取得本件手機
    ，固非與一般社會生活經驗全然相符，惟在別無其他積極事
    證足資認定被告所辯確與事實不符之情況下，亦難據此認定
    被告即為在檢察官起訴所述之時間、地點將本件手機予以侵
    占入己之行為人。
  (六)綜上，被告辯以本件手機係與老嫗互易取得，並與證人王玉
    珠、張詠翔於原審證述相符，則本件被告有無明知本件手機
    係屬遺失物而於公訴人所指之被害人張文琳遺失手機之時間
    、地點遽以侵占之犯行，既在客觀上尚未達於一般人均不致
    於有所懷疑，而得確信被告確曾犯罪之程度，顯有合理之懷
    疑存在，當不能僅憑被告取得本件手機之來源所辯可疑，將
    一般經驗上有利被告之其他合理情況逕予排除，而以擬制推
    測之方法遽以論罪。綜上所述，本件公訴人所憑之證據，無
    論直接或間接證據，均尚未達於一般之人均可得確信，而無
    合理之懷疑存在之程度，本院亦查無其他確切証據，足以証
    明被告確應負本件罪責，被告之犯行尚屬不能証明。原審以
    不能證明被告犯罪，而依刑事訴訟法第301條第1項規定，諭
    知無罪之判決，經核認事用法，並無不合。檢察官上訴意旨
    以被告交換來路不明手機，並未留下對真實姓名、地址及聯
    絡方式，且交手機價值是否相當、有無金錢補償、有測試可
    否撥通接受均不詳，且被告如欲改運交換手機自可與家人交
    換即可，無需甘冒收受贓物或遺失物之風險與不認識之人交
    付使用，被告與證人王玉珠、張詠翔所述多有內容不一云云
    ，尚無足採，已如前述，且檢察官所稱上情，至多僅認被告
    對上開手機來源可疑當有認識，尚無從遽認被告係侵占而取
    得本件手機。又檢察官上訴意旨另以被告可能涉及收受、故
    買贓物罪嫌，然事實不明之情形下，依罪疑惟輕，自以認定
    被告為較輕之侵占遺失罪為妥適云云，然檢察官既自認本件
    事實不明，更自難逕以推測擬制方式認定被告犯有侵占遺失
    物罪之事實。是以檢察官認應就被告予以論罪科刑，而指摘
    原判決不當，為無理由，應予駁回。
據上論斷，應依刑事訴訟法第368條，判決如主文。
本案經檢察官張慧瓊到庭執行職務。
中    華    民    國   100    年    1     月    28    日
          刑事第十庭      審判長法  官  江  錫  麟
                                法  官  周  瑞  芬
                                法  官  陳      葳
以上正本證明與原本無異。
不得上訴。
                                書記官  王  朔  姿
中    華    民    國   100    年    1     月    28    日